臺灣基隆地方法院民事判決　　　　　　　 93年度勞訴字第4號
原　　　告　乙○○
法定代理人　甲○○
被　　　告　正通興業有限公司
法定代理人　丙○○
上列當事人間損害賠償事件，本院於93年12月23日言詞辯論終結
，判決如下：
    主  文
被告應給付原告新台幣642,600 元，及自民國93年7 月7 日起至
清償日止，按年息百分之五計算之利息。
原告其餘之訴駁回。
訴訟費用由被告負擔二分之一，餘由原告負擔。
本判決原告勝訴部分，於原告以新台幣210,000 元為被告供擔保
後，得假執行；但被告如於假執行程序實施前，以新台幣642,60
0元為原告預供擔保，得免為假執行。
原告其餘假執行之聲請駁回。
    事實及理由
壹、程序方面：
一、按禁治產人之監護人，以配偶為第一順位；監護人為受監護
    人之法定代理人，民法第1111條第1 項、第1098條分別定有
    明文。本件原告前經本院以84年度禁字第7 號裁定宣告禁治
    產在案，有原告提出之本院84年度禁字第7 號裁定可稽，故
    原告以其配偶甲○○為其法定代理人提起本訴，於法並無不
    合，合先敘明。
二、次按訴訟法上所謂一事不再理之原則，乃指同一事件已有確
    定之終局判決者而言。其所謂同一事件，必同一當事人就同
    一法律關係而為同一之請求，若此三者有一不同，即不得謂
    為同一事件，自不受確定判決之拘束，最高法院19年度上字
    第278 號判例參照。查本件之當事人與本院85年度重訴字第
    11號、台灣高等法院91年度重上更(二)字第35號民事事件雖屬
    相同，惟該案之原告（即本案原告）係以侵權行為之法律關
    係及職業災害補償請求權中之醫療補償、因醫療中不能工作
    按原領工資數額補償之請求，而本件原告係依職業災害補償
    請求權中之殘廢補償為請求，其請求權基礎已有不同。次查
    ，勞動基準法（簡稱勞基法）第59條職業災害補償請求權第
    1 、2 、3 款係屬不同性質之補償責任規定，原告於前案依
    勞基法第59條第1 、2 款規定請求醫療補償、因醫療中不能
    工作按原領工資數額之補償，與本件原告依同法條第3 款之
    殘廢補償請求，二者並不相同。依上開說明，本件非為前開
    事件既判力所及，自屬不同之事件，被告抗辯本件應有一事
    不再理原則之適用，顯有誤會。
貳、實體方面：
一、原告起訴主張其受雇於被告正通興業有限公司（簡稱正通公
    司）擔任修車廠之鈑金組組長職務，於民國（下同）83年10
    月7 日自修車廠四樓電梯間固定鋼樑跌落位於1 、2 樓間之
    電梯上，因而雙腿跟骨骨折、右踝骨折及顱內出血等傷害，
    原告受傷之事故，顯係作業活動所引起，自屬職業災害，並
    經台灣高等法院91年度重上更(二)字第35號確定判決為相同之
    認定。因原告於原確定判決僅請求醫療補償及醫療中不能工
    作按原領工資數額之補償，就殘廢補償部分尚未向被告請求
    ，原告提起本訴，自無違反一事不再理原則。又原告於治療
    終止後，於92年6 月27日經財團法人長庚紀念醫院基隆門診
    中心（簡稱基隆長庚醫院）認定原告身體仍遺存殘廢，經勞
    工保險局（簡稱勞保局）審查符合勞工保險條例（簡稱勞保
    條例）相關規定後，依法發給殘廢給付；雖勞保條例施行細
    則第77條針對「治療終止」有解釋性規定，但勞基法並未有
    相同規定，無法僅以勞保條例施行細則之規範限縮勞基法第
    59條第3 款。是原告依勞基法第59條第3 款規定，請求被告
    按原告平均工資及殘廢程度，扣除勞保局給付原告之殘廢給
    付後，一次給予殘廢補償，原告之請求並未罹於時效，爰起
    訴請求被告應給付原告新台幣（下同）1,261,800 元，暨自
    起訴狀繕本送達之翌日起，按年息百分之五計算之利息，並
    願供擔保請准宣告假執行等語。
二、被告則以原告已於兩造前案即鈞院85年度重訴字第11號民事
    事件向被告主張殘廢補償，並經台灣高等法院91年度重上更
    (二)字第35號判決確定，原告提起本訴已違反一事不再理之法
    則。縱本件未違背一事不再理原則，因原告於84年即以長庚
    醫院復健科診斷證明書、殘障手冊等證明其已終身殘廢，並
    向安泰保險公司領取殘廢給付1,000,000 元之保險金，故其
    依勞基法第59條規定之受領補償權，迄今已罹於二年之時效
    而消滅。再查醫院開立診斷證明書，僅證明「當日有殘廢病
    況」，故縱病人已殘廢多時，只要病人申請，醫院仍會開具
    ，此觀基隆長庚醫院先後於92年4 月17日、92年6 月27日均
    為原告開立勞工保險殘廢診斷證明書可證，是原告主張其於
    92年6 月27日始治療終止，認定為殘廢云云，顯然不實。況
    其已依勞保局93年1 月14日保給殘字第09210355570 號函領
    取職業傷害殘廢給付總計1,504,600 元，對於被告已無殘廢
    補償請求權可言。又按雇主應給予勞工殘廢補償者，其殘廢
    補償標準，係依據勞保條例有關之規定，此於勞基法第59條
    第3 款定有明文，依據勞保條例規定計算，原告投保平均薪
    資每日為1,210 元，職業傷害殘廢給付總計為1,504,600 元
    ，有前揭勞保局函文可證，故原告主張依勞基法第2 條第4
    款規定，平均工資每日為1,720 元，應給付殘廢補償金2,78
    6,400 元，引據法條顯然有誤，原告應返還這幾年為其繳之
    勞健保費。復查原告已向安泰保險公司領取由原告前任雇主
    （即被告之關係企業）「隆通汽車股份有限公司」支付保險
    費之1,000,000 元保險金，依行政院勞工委員會台84勞動5
    字第130555號函示，原告向安泰保險公司領取之傷害殘廢給
    付1,000,000 元保險金，亦應抵充本件之殘廢補償，爰請求
    駁回原告之訴等語置辯。
三、本件原告起訴主張其受雇於被告正通公司擔任修車廠之鈑金
    組組長職務，於83年10月7 日自修車廠四樓電梯間固定鋼樑
    跌落位於1 、2 樓間之電梯上，因而雙腿跟骨骨折、右踝骨
    折及顱內出血等傷害，原告受傷顯係作業活動所引起，屬職
    業災害，並經台灣高等法院91年度重上更(二)字第35號確定判
    決為相同之認定等情，為被告所不爭執，堪信原告此部分主
    張為真實。惟原告請求被告依勞基法第59條第3 款規定一次
    給付原告殘廢補償2,786,400 元，扣除原告已自勞保局請領
    之殘廢給付1,524,600 元，被告仍應給付原告殘廢補償1,26
    1,800 元乙情，為被告所否認，以原告受領補償權已罹於二
    年時效而消滅，原告投保平均薪資每日為1,210 元，並非其
    所稱之1,720 元，且原告已向安泰保險公司領取雇主為其投
    保之傷害殘廢給付1,000,000 元保險金，此部分亦應予以抵
    充，原告已不得再向被告請求給付殘廢補償等語置辯。是(一)
    原告之受領補償權是否已罹於時效？(二)勞基法第59條第3 款
    之殘廢補償計算基準為六個月平均實領薪資或勞保條例之平
    均月投保薪資？(三)被告得否以原告向安泰保險公司領取之保
    險金1,000,000 元主張抵充？為本件爭點所在，茲分別論述
    如下：
  (一)原告之受領補償權是否已罹於時效？
    按勞工經治療終止後，經指定之醫院診斷，審定其身體遺存
    殘廢者，雇主應按其平均工資及其殘廢程度，一次給予殘廢
    補償。殘廢補償標準，依勞工保險條例有關之規定；第59條
    之受領補償權，自得受領之日起，因二年間不行使而消滅，
    勞基法第59條第3 款、第61條第1 項定有明文。可見勞工請
    求殘廢補償之要件為：1.勞工所受之職業傷害經治療終止，
    2.勞工經指定之醫院診斷，審定其身體遺存殘廢，而符合勞
    工保險條例規定之殘廢等級，具備上二要件始得請領殘廢補
    償（最高法院九十二年度台上字第三○八號、最高行政法院
    九十二年度判字第一二二○號判決參照）。換言之，勞基法
    第61條第1 項規定「得受領之日」，應自勞工於治療終止後
    ，經指定醫院審定為符合勞工保險條例規定之殘廢等級時起
    算。此乃因何時治療終止，涉及醫師專業見解，殊非一般勞
    工所得明確判斷，故殘廢補償權之消滅時效，宜予審慎認定
    ，使人民置於可得而知之情形下，始得開始起算。經查，本
    件原告於92年4 月17日、92年6 月27日分別經基隆長庚醫院
    開立勞工保險殘廢診斷書，審定其「因腦部外傷腦出血致兩
    下肢障害及失智症、器質性精神病、終身無法從事任何工作
    」，可徵原告係自92年4 月17日起方治療終止並經專業醫生
    診斷結果認其身體仍遺存殘廢而開立殘廢診斷證明書，參之
    原告於92年3 月24日仍因器質性腦症候群至基隆長庚醫院接
    受診療，其時醫囑為「因上述原因病患目前自我照顧及工作
    能力均缺乏，仍需持續復健治療，目前仍於日間病房治療中
    」，益徵原告在92年3 月24日之前仍持續接受治療，並未終
    止治療，揆諸前揭說明，原告之殘廢補償請求權，應自92年
    4 月17日起算，故原告提起本件訴訟尚未罹於時效。
  (二)勞基法第59條第3 款之殘廢補償計算基準為六個月平均實領
    薪資或勞保條例之平均月投保薪資？
    1.查職業災害之補償金額應以勞基法之補償金額為準，勞工
      保險之職業災害給付僅得為抵充，是殘廢補償標準，依勞
      保條例有關之規定，亦即殘廢程序及補償標準（依照勞工
      保險殘廢給付標準表規定之殘廢等級及給付標準給予多少
      日）應依勞保條例之規定作為給付標準，但給付金額之計
      算，則以勞工之平均工資為準，非如勞保條例之按平均月
      投保薪資計算；如請領勞保的殘廢給付，經抵充後，不足
      之差額自應由雇主補足（參林振賢著，修正勞動基準法釋
      論，捷太出版社88年版，頁382；張清凔著，勞動基準法
      實用，復文書局90年版，頁719；台灣高等法院台南分院
      84年度勞上字第3 號、台灣高等法院高雄分院92年度勞上
      易字第6號判決參照）。是被告抗辯雇主之殘廢補償計算
      標準應與勞保條例規定之殘廢補償標準一致，勞工領取勞
      保殘廢給付時即發生抵充之效力，雇主無重複補償之義務
      云云，要非可採。
    2.按勞工經治療終止後，經指定之醫院診斷，審定其身體遺
      存殘廢者，雇主應按其平均工資及其殘廢程度，一次給予
      殘廢補償；平均工資謂計算事由發生之當日前六個月內所
      得工資總額除以該期間之總日數所得之金額。工作未滿六
      個月者，謂工作期間所得工資總額除以工作期間之總日數
      所得之金額。工資按工作日數、時數或論件計算者，其依
      上述方式計算之平均工資，如少於該期內工資總額除以實
      際工作日數所得金額百分之六十者，以百分之六十計，勞
      基法第59條第3款、第2條第4款分別定有明文。經查原告
      83年4 月至9 月之工資總額314,909 元〔計算式：59,373
      ＋60,222＋51,946＋46,314＋54,904＋42,150＝314,909
      元〕，此有原告薪資影本在卷可稽，除以總日數183 日（
      30＋31＋30＋31＋31＋30＝183），原告平均工資每日為
      1720元（原告將元以下捨棄）。依勞保局93年1 月14日保
      給殘字第09210355570 號函認定原告殘廢程度符合勞工保
      險給付標準表第七項第三等級，應發給1260日之職業傷害
      殘廢給付，故原告所得請求之殘廢補償金額為2,167, 200
      元〔計算式：1,720 ×1,260 ＝2,167,200 元〕，原告將
      之計算為2,786,400 元（1,720 ×1,260 ＝2,786,400）
      ，顯有錯誤，則其主張扣除勞保局殘廢給付1,524,600 元
      後，被告仍應給付原告殘廢補償共1,261,800 元，即非可
      採，被告應給付之殘廢補償應為642,600 元〔計算式：2,
      167,200 －1,524,600 ＝642,600 元〕。
  (三)被告得否以原告向安泰保險公司領取之保險金1,000,000 元
    主張抵充？
    1.按如同一事故，依勞工保險條例或其他法令規定，已由雇
      主支付費用補償者，雇主得予以抵充之；事業單位委由所
      屬關係企業將該公司員工併入其關係企業員工中，以關係
      企業為要保人，一併投保商業團體保險，並由原事業單位
      負擔保險費，如發生職災時，依前中央勞工事務主管機關
      內政部台七四台內勞字第三二八五四八號函釋，可就該商
      業保險中由雇主負擔保險費所得保險給付，抵充勞動基準
      法所定職業災害補償，不足部分仍應由雇主補足，勞動基
      準法第59條但書、行政院勞工委員會台八十四勞動五字第
      一三○五五五號函要旨均已明示。
    2.被告主張原告向安泰保險公司領取之1,000,000 元保險金
      ，係由原告前任雇主（即被告之關係企業）「隆通汽車股
      份有限公司」代為投保及支付保險費，嗣後原告併入為被
      告之員工而發生系爭事故，依據上述行政院勞工委員會函
      示，應抵充本件之殘廢補償云云。惟查，被告主張抵充之
      保險金，被告於前案中即已主張，並經台灣高等法院91年
      度重上更(二)字第35號判決認為該保險並非由被告投保並支
      付保險費，被告不得以之抵充醫療費用及原領工資補償（
      見上開判決書第十九頁第三、四行），是被告此項抵充之
      請求既經前案確定判決予以認定，依民事訴訟法第400 條
      第2 項規定之法理，被告不得於本案再行主張抵充；況被
      告亦未提出其與隆通汽車股份有限公司有如何符合公司法
      中得認定為關係企業之控制從屬關係或相互投資關係之依
      據，其空言主張抵充，要非可採，自不得援用上開行政院
      勞工委員會函釋主張以安泰保險公司之1,000,000 元保險
      金抵充對原告之殘廢補償。
四、從而，原告依勞基法第59條第3 款規定，請求被告給付642,
    600 元，及自起訴狀繕本送達翌日即93年7 月7 日起至清償
    日止，按年息百分之五計算之利息，為有理由，應予准許；
    逾此範圍之請求，為無理由，應予駁回。
五、本判決原告勝訴部分，兩造均陳明願供擔保請准宣告假執行
    或免為假執行，爰分別酌定擔保金額准許之；至原告敗訴部
    分，其假執行之聲請已失所附麗，應予駁回。
六、據上論結：本件原告之訴，一部有理由，一部無理由，依民
    事訴訟法第79條、第390條第2項、第392條，判決如主文。
中　　華　　民　　國　　94　　年　　1 　　月　　6 　　日
　　              民事庭法　官　林玉珮
右為以上正本係照原本作成。
對於本件判決如有不服，應於收受送達後二十日內向本院提出上
訴書狀，敘述上訴之理由，上訴於臺灣高等法院，並按他造當事
人之人數附具繕本。
中　　華　　民　　國　　94　　年　　1 　　月　　6 　　日
                        書記官　湯惠芳
